【裁判字號】    98,消債抗,2
【裁判日期】    980831
【裁判案由】    抗告事件
【裁判全文】
臺灣基隆地方法院民事裁定             98年度消債抗字第2號
抗  告  人  甲○○
                    （
非訟代理人  陳雅萍律師
上列抗告人因聲請消費者債務清理（更生）事件，對於中華民國
97年11月28日本院97年度消債更字第0307號第一審裁定提起抗告
，本院第二審合議庭裁定如下：
    主  文
原裁定除聲請費用部分外廢棄。
抗告人即債務人甲○○自中華民國98年８月31日12時起開始更生
程序。
命司法事務官進行本件更生程序。
    理  由
一、本件抗告人於原審聲請意旨略以：渠有不能清償債務之情事
    ，前已提出債權人清冊，以書面向最大債權金融機構日盛商
    業銀行請求共同協商債務清償方案，惟因協議條件苛刻，渠
    依協議條件每月應清償之金額（新臺幣18,042元）已逾渠每
    月收入（約新臺幣20,000元）之全數，扣除渠每月應清償之
    金額後，無法維持渠及家人最低基本生活，渠陸續向家人尋
    求資助還款６期，終因失業無力還款而毀諾（履行顯有重大
    困難），實屬因不可歸責於渠之事由而違反協議，又渠無擔
    保或無優先權之債務總額未逾新臺幣（下同）1200萬元，復
    未經法院裁定開始清算程序或宣告破產，爰向原審法院聲請
    更生等語。並提出抗告人之全戶戶籍謄本、財產及收入狀況
    說明書（含自國稅局取得之財產資料等文件）、債權人清冊
    、協議書影本、聯合徵信資料、電腦列印之「勞工保險被保
    險人投保資料表」、存摺影本、各類支出單據原本及影本等
    件為證。
二、原審駁回抗告人之聲請，係以：(一)抗告人確係於民國（下
    同）95年10月30日依銀行公會債務協商機制與金融機構債權
    人成立協商，約定自95年11月起，分60期，利率9.88％，每
    月還款18,042元依各債權銀行債權金額比例清償各項債務，
    至全部清償止，此有抗告人提出之協議書暨還款計劃及聯合
    徵信中心當事人綜合信用報告等為證，堪認屬實，從而依消
    費者債務清理條例（下稱本條例）第0151條第６項準用第５
    項之規定，抗告人須有不可歸責己致履行上開協商條件顯有
    重大困難之事由，始得聲請更生。(二)抗告人固稱：於協商
    成立後，係尋求家人資助，然後因失業而無力還款，惟原審
    前曾以裁定命抗告人提出非自願性離職之證明，而抗告人於
    補正狀上稱：抗告人係於試用期間未達試用標準，未獲正式
    任用而離職等語，又依抗告人於聲請前２年內收入之數額記
    載「95年８月至96年４月止，任職於誠品不動產」，可知抗
    告人自95年８月起至96年４月止均係在試用期間，復對照抗
    告人所提出之協議書暨還款計劃，抗告人係於95年10月與金
    融機構成立協商，可知抗告人應於協商時即已認知：當時工
    作僅止於試用，而試用期滿有未獲任用之可能，亦即抗告人
    於試用期滿卻因業績未達標準而未獲任用，應係抗告人於協
    商當時主觀上可得預知之情形。如此，抗告人所稱之「失業
    」既係於協商當時可得預見，即不可謂係不可歸責於抗告人
    。(三)抗告人固然陳述協商條件之嚴苛，致抗告人必須依賴
    家人之資助，及該條件對抗告人之影響，惟該協商條件既然
    係由抗告人與最大債權銀行雙方協議所達成，上述情事核屬
    抗告人在協商時可得預見，據以評估可否履行協商條件之事
    實，與「不可歸責於己之事由致履行顯有重大困難」之要件
    不符。又抗告人既有履債能力，縱有履債不便，亦得經由個
    別債權銀行所提供之「個別協商一致性方案」及「95年債務
    協商變更還款條件方案」等協商程序，以求適當履債，準此
    ，堪認抗告人尚乏「不可歸責於己致履行顯有重大困難」之
    情形可言。(四)綜上所述，本件抗告人既與金融機構成立協
    商，而其失業又係於協商當時即可預見，而與不可歸責於己
    致履行原協議顯有重大困難之要件不符，則其聲請更生，顯
    然違背消費者債務清理條例第0151條第６項準用第５項之規
    定，自應駁回其聲請等語，為其理由。
三、抗告意旨略以：(一)95年協商當時之協商方案均係由金融機
    構所提出，債務人根本無權要求修改或變更；亦即債務人與
    金融機購並非立於平等對談之地位，債務人僅能對金融機購
    提出之協商方案決定接受與否，此外即無任何協商之空間；
    故同意接受協商方案之債務人通常均係迫於無奈，僅能思及
    當下是否能勉強履行銀提出之協商方案，以求先行免除當下
    被銀行催逼之窘境，而簽下協商方案；對於日後收入、支出
    有無可能發生變化，致無力履行協商方案，往往未能慮及，
    此乃95年協商當時之背景及過程，亦為眾多卡債族之悲哀。
    (二)原審駁回渠更生聲請之理由，顯未了解95年間銀行公會
    債務協商機制之背景及運作方式。渠於協商當時每月薪資不
    到20,000元，然金融機構提出之協商條件卻要求渠每月償還
    18,042元，顯然超乎渠之還款能力；而渠同意分期償還後，
    尚需負擔年息9.88％之高額利息，該嚴苛之還款條件，乃銀
    行趁渠遭逼債而急迫之狀況下所提出，渠迫不得已而同意，
    是以渠因95年間協商方案之條件嚴苛而毀諾，其毀諾原因既
    係源自於協商條件之嚴苛及不平等，此應可認係非可歸責於
    渠之事由。(三)又渠於95年４月至96年４月間任職於成品不
    動產有限公司，雖屬試用人員，惟業績達一定標準即會被留
    用；渠於95年10月底協商時，業績均達公司要求，渠亦認會
    通過公司之試用，故渠並無「日後會因業績未達標準而結束
    試用」之認知；況此業績未達標準之情事乃發生於協商成立
    之後，且該情事亦非可歸責於渠，渠因協商後失業而毀諾，
    自應屬「非可歸責於己致履行顯有重大困難」之情形。原審
    不僅未詳加調查，其認定亦悖於常情，且於法條之解釋適用
    上有所誤解，致為錯誤之裁定，為此提起抗告，請廢棄原裁
    定，准渠更生等語。
四、按「債務人與金融機構協商成立者，不得聲請更生或清算，
    但因不可歸責於己之事由，致履行顯有重大困難者，不在此
    限。」、「本條例施行前，債務人依金融主管機關協調成立
    之中華民國銀行公會會員辦理消費金融案件無擔保債務協商
    機制與金融機構成立之協商，準用前項之規定。」本條例第
    0151條第５項、第６項分別定有明文。本條例之立法意旨，
    在於避免已陷入經濟上困境之消費者，於惡性循環之債務窘
    境中自生自滅，而衍生嚴重之社會問題，難以維持安定之社
    會經濟秩序，故為兼顧債權人及債務人雙方之利益，對陷於
    經濟上困境之消費者，乃允其於消費者債務清理條例施行後
    ，得選擇以重建型之更生程序或清算型之清算程序清理其債
    務，藉以妥適調整債務人與債權人及其他利害關係人間之權
    利義務關係，保障債權人獲得公平受償，並謀求消費者經濟
    生活之重建復甦之機會。惟對於已與金融機構協商成立，或
    於本條例施行前，已依銀行公會債務協商機制與金融機構成
    立協商之債務人，若非因不可歸責於己之事由，致履行顯有
    重大困難，僅係為圖謀減免債務，而不為債務之履行，自有
    違債權契約為誠信契約之本旨，故依本條例第0151條第６項
    準用同條第５項前段之規定，不得聲請更生或清算，始能避
    免債務人任意毀諾已成立之協商，濫用更生或清算之債務清
    理程序，肇致道德危險。而此處所謂「不可歸責於己之事由
    」，難以一概而論，應斟酌債務人毀諾時之情事判斷之，如
    客觀上聲請人之支出增多，或收入、收益減少，非其成立協
    商時所能預期，又如協商成立時所定之條件過苛，超越債務
    人之負擔能力而客觀上履行不能，或雖未超過債務人之所得
    ，然留予債務人使用之資金過少，使債務人無法維持其基本
    生活者，均屬之。次按「法院開始更生程序之裁定，應載明
    其年、月、日、時，並即時發生效力。」、「法院裁定開始
    更生或清算程序後，得命司法事務官進行更生或清算程序，
    必要時得選任律師、會計師或其他適當之自然人或法人一人
    為監督人或管理人。」本條例第45條第１項、第16條第１項
    亦分別定有明文。
五、經查：(一)本件抗告人並非從事營業活動之人，名下僅有機
    車一部，無任何不動產，且每月工作收入約28,000元；而其
    所積欠債務總額為1,184,985.元，未逾1200萬元，有抗告人
    所提之財產及收入狀況說明書、債權人清冊暨債權總金額表
    在卷可稽，並經本院訊問屬實，堪認本件抗告人確有不能清
    償債務之情事。(二)而抗告人於本條例施行前，曾依銀行公
    會債務協商機制與金融機構債權人中國信託商業銀行成立協
    商，約定自95年11月起，分60期，利率年息9.88％，每月償
    還18,042元依各債權銀行之債權金額比例清償各項債務，至
    全部清償為止。而抗告人僅依約履行６期，自96年４月起即
    毀諾而未再行依約清償，此有抗告人於原審所提出之「協議
    書暨無擔保債務還款計劃」及聲請狀等在卷可參（見原審卷
    第６頁、第49頁及第50頁）。(三)依抗告人於原審所提出之
    財產及收入狀況說明書，抗告人於協商當時係任職於誠品不
    動產有限公司，平均每月收入僅約16,666元，然上揭協商條
    件卻要求抗告人每月須償還18,042元，已超出抗告人每月之
    收入，足證中國信託銀行於協商當時完全未顧慮抗告人之經
    濟能力，僅顧及自身債權之滿足。此外，抗告人於協商當時
    雖屬試用人員，然抗告人依其過往之業績均達公司之標準而
    認為可通過公司之試用，自無預見將來會因業績未達標準而
    未被僱用，是以抗告人嗣後因業績未達標準而未被僱用，不
    僅係協商成立後始發生之情事，且亦非抗告人於協商當時所
    可預見。從而，抗告人因此等事由致無力依協商條件繼續履
    行，自屬非可歸責於抗告人之事由。
六、綜上所述，本件抗告人僅係一般消費者，並未從事營業，且
    其有不能清償債務之情事，而所負無擔保及無優先權債務亦
    未逾1200萬元，前雖與各債權銀行達成協議，但有不可歸責
    事由致履行協議顯有重大困難，復未經法院裁定開始清算程
    序或宣告破產，亦查無抗告人有消費者債務清理條例第６條
    第３項、第８條或第46條各款所定應駁回更生聲請之事由存
    在，則本件抗告人聲請更生，自屬有據，應予准許。原裁定
    駁回抗告人更生之聲請，於法尚有未洽，抗告意旨求予廢棄
    改判，為有理由，爰依法廢棄原裁定，並依本條例第45條第
    １項、第16條第１項之規定，由本院改判如主文第２、３項
    所示。
七、據上論結，本件抗告為有理由，依消費者債務清理條例第11
    條第２項、第45條第１項、第15條、第16條第１項，民事訴
    訟法第495條之１第１項、第450條之規定，裁定如主文。
中    華    民    國    98    年    8     月    31    日
                  民事庭審判長法  官  李媛媛
                              法  官  姚貴美
                              法  官  林金發
以上正本係照原本作成。
對本裁定不得再為抗告。
本裁定已於98年８月31日12時公告。
中    華    民    國    98    年    8     月    31    日
                          法院書記官  莊國南


司法院資訊處製作；財團法人民間司法改革基金會備份。
